臺灣高等法院刑事判決　　　　　　　　　　　　　九十三年度上訴字第二０二三號
　　上　訴　人
　　即　被　告　丁○○
　　　　　　　　戊　○
　　　　　　　　丙○○
　　右三人共同
　　選任辯護人　許俊仁律師
右上訴人因妨害自由等案件，不服臺灣板橋地方法院九十二年度訴字第二一０七號，
中華民國九十三年五月五日第一審判決（起訴案號：臺灣板橋地方法院檢察署九十二
年度偵字第八三八九號、第八六００號），提起上訴，本院判決如左：
    主  文
原判決撤銷。
戊○共同傷害人之身體，處有期徒刑伍月，如易科罰金，以參佰元折算壹日。
丙○○共同傷害人之身體，處有期徒刑參月，如易科罰金，以參佰元折算壹日。
丁○○無罪。
    事  實
一、緣丁○○於民國九十年九月二十一日與中國大陸籍女子甲○○再婚後，甲○○即
    於九十一年十月八日遷居來台與丁○○居住在台北縣永和市○○路一四四巷十四
    弄八號二樓，戊○係丁○○之子，丙○○則係戊○之子，其等居住於上址四樓。
    丁○○因懷疑甲○○多次詐騙金錢匯款至大陸地區而起疑竇，又因甲○○亟思外
    出打工賺錢，遭丁○○等人阻止，致與丁○○等人時而發生爭執。嗣於九十一年
    十二月十日上午十一時許，丁○○應甲○○之要求，匯款新台幣 (下同）四十九
    萬五百九十六元至大陸地區甲○○胞姊陳麗珍之帳戶內，然甲○○隨後即要求離
    婚，丁○○因而認為甲○○係蓄意詐騙其金錢，並將上情告知其子戊○及孫子丙○○，戊○及丙○○二人聞言後憤恨難消，竟共同基於傷害之犯意聯絡，於同日
    晚上九時許，在上址二樓住處，合力毆打甲○○，致甲○○受有頭部外傷、腦震
    盪合併後枕部血腫（七乘四平方公分）；左、右眼眶、左耳前、左耳後、左臉、
    下巴多處瘀傷（左眼眶五點五乘三平方公分、右眼眶五乘四平方公分、左耳前六
    乘三平方公分、左耳後五乘三平方公分、左臉四乘四平方公分、下巴部七乘二平
    方公分）；左前胸、左肩、左下背、左手多處瘀青（左前胸一點五乘一平方公分
    、左肩六乘五平方公分、左背九點五乘三平方公分、左手九乘四平方公分）等之
    傷害。嗣於九十一年十二月十二日中午十二時四十分許經甲○○居住在嘉義友人
    見陳女久未聯絡認為有異，而轉請盧振山報案後，經警前往上開處所查訪，始查
    悉上情。
二、案經被害人甲○○訴由台北縣政府警察局永和分局報請台灣板橋地方法院檢察署
    檢察官偵查起訴。
    理  由
壹：被告戊○、丙○○部分：
一、訊據上訴人即被告戊○與丙○○二人固均坦承於右揭時、地因匯款事宜與告訴人
    即被害人甲○○發生爭執，被告戊○並坦承有傷害告訴人甲○○，致告訴人甲○○受有如事實欄所載傷勢之犯行等情，惟被告丙○○矢口否認有何傷害告訴人甲○○之犯行，辯稱：其與告訴人甲○○發生拉扯，並試著分開發生爭執之被告戊○與告訴人甲○○，但並沒有毆打甲○○云云。
二、經查：
  (一)右揭被告戊○、丙○○共同傷害告訴人甲○○之犯行，業據告訴人於警詢、偵訊
    及原審法院審理時指訴歷歷外，並經證人即到場處理之臺北縣警察局永和分局巡
    佐蘇慶芳及警員乙○○分別於偵查中及原審法院審理時結證稱：其等至現場查看
    發現該址二樓房間窗戶有一女子（指告訴人）揮手求救且身體多處受傷等語（見
    台灣板橋地方法院檢察署九十二年度偵字八六００號偵查卷宗第八十一頁、九十
    二年度偵字第八三八九號偵查卷第二十五頁反面及原審卷九十三年二月十二日審
    判筆錄），員警並於工作紀錄簿上載明「被害人經目視雙眼週邊瘀血腫脹，有明
    顯外傷」等語 (見九十二年度偵字第八三八九號偵查卷第三十頁反面），復有員
    警所拍攝告訴人之傷勢照片及告訴人甲○○提出之天主教耕莘醫院永和分院乙種
    診斷證明書在卷可佐（見九十二年度偵字八六００號偵查卷第十頁、第五十頁至
    第五十三頁、九十二年度偵字第八三八九號偵查卷第三十二之一頁），堪認告訴
    人指訴被告戊○與丙○○共同傷害之犯行，與事實相符。
  (二)被告丙○○雖以前詞置辯，惟參諸前揭告訴人甲○○受傷之照片，告訴人之雙眼
    、下巴均嚴重瘀青，應不可能係拉扯、推擠所造成的，再佐以被告戊○於警詢時
    亦承認衝突時被告丙○○在場，且與告訴人甲○○發生「非常嚴重」之推擠 (見
    九十二年度偵字第八六００號偵查卷第十八頁），是被告丙○○辯稱僅有拉扯及
    勸架無傷害犯行，無非係矯飾圖卸之詞，並不可採。
  (三)公訴意旨雖認被告戊○、丙○○二人係分別持鐵棒、木棍及磚頭等物品傷害告訴
    人，惟觀諸告訴人之傷勢，並非前揭物品所造成之傷勢，況且亦無該等物品扣案
    可佐，告訴人甲○○於原審亦證稱：哪一個人拿什麼武器，其記不清楚等語 (見
    原審卷第七十五頁），是尚難遽此認定被告戊○、丙○○二人係持前揭物品傷害
    告訴人，附予敘明。
  (四)據上，被告戊○、丙○○二人傷害犯行洵堪認定，各應依法論科。
三、查被告戊○、丙○○二人傷害告訴人甲○○之犯行，核均係犯刑法第二百七十七
    條第一項之傷害罪。被告戊○與被告丙○○二人間就傷害犯行，有犯意之聯絡及
    行為之分擔，應各論以共同正犯。
四、公訴意旨另以：被告戊○、丙○○於傷害甲○○後，與丁○○共同基於妨害自由
    之犯意聯絡，違背甲○○行動自由之意思，將之私行拘禁在上開二樓住處房間內
    長達二天，因認被告戊○、丙○○就此部分涉犯刑法第三百零二第一項之私行拘
    禁罪嫌。訊據被告戊○、丙○○堅詞否認有何妨害自由犯行，辯稱其等需外出工
    作，不可能拘禁告訴人甲○○之自由等語。經查：(一)臺北縣政府警察局永和分局
    巡佐蘇慶芳及警員乙○○經民眾通報至案發現場時，被告戊○、丙○○二人均不
    在場，此有臺北縣警察局永和分局受理各類案件紀錄表、警員工作紀錄簿影本等
    在卷可憑，證人即警員乙○○雖一度於原審法院審理時證稱：確定其到現場時被
    告丙○○在場等語 (見原審卷第一二六頁），惟原審法院訊問證人乙○○時，被
    告丙○○並未在庭，嗣證人乙○○於本院審理時再次出庭與被告丙○○對質，證
    人乙○○即改稱：當天到現場時被告戊○及丙○○均不在場，除了丁○○外，其
    餘人之姓名其並不知曉，於本院作證時係第一次見到被告丙○○等語 (見本院九
    十三年十月二十一日審理程序筆錄第六頁），本院斟酌證人乙○○於本院作證時
    ，被告丙○○亦同時在庭，其有關被告丙○○於案發時是否在場之指認，自較被
    告丙○○未同時在庭之指認更為清楚明確，且與臺北縣警察局永和分局受理各類
    案件紀錄表、警員工作紀錄簿影本所載相符，較為可採。被告戊○、丙○○二人
    於警員前往現場時，究有無私行拘禁告訴人甲○○？其等不在場又如何能對告訴
    人實施私行拘禁之犯行，非無疑義。(二)再者，告訴人至警局後，就妨害自由部分
    僅保留對被告丁○○之告訴權，有該局受理各類案件紀錄表影本一紙在卷可憑(
    見九十二年度偵字第八三八九號偵查卷第二十九頁），是告訴人甲○○於警局之
    初並未指訴被告戊○、丙○○二人有妨害自由犯行，其嗣後主張被告戊○、丙○○亦參與限制其行動自由，是否與事實相符，尚乏積極證據以實其說。另告訴人
    甲○○於偵查中一度指稱：駱家一家人一起限制其行動自由，惟駱家一家人原本
    分住該址一至四樓，告訴人並未具體指訴所謂駱家一家人妨害其自由之具體情形
    ，其指訴空泛，尚難以此為被告戊○、丙○○二人不利之認定。(三)證人即警員蘇
    慶芳於偵查中證稱：其至案發地點二樓門口時，那名女子 (即告訴人甲○○）便
    衝出來並向其說救救我，不知二樓屋內尚有何人等語 (見九十二年度偵字第八三
    八九號偵查卷第二十五頁反面），再佐以，前開警局受理各類案件紀錄表影本於
    「處理情形欄」亦載明：「甲○○見到警方，隨從二樓客廳衝至門外二樓門口」
    。且前往現場處理之警員於工作紀錄簿上亦載明「上樓後該女子已從臥房跑出客
    廳朝大門逃出，在二樓門口，再度求救」，此亦有該紙工作紀錄簿影本 (見九十
    二年度偵字第八三八九號偵查卷第三十頁）在卷可憑，若果告訴人甲○○確遭被
    告戊○、丙○○二人私行拘禁限制行動自由，則告訴人甲○○何能見警前來，即
    毫無阻擋地從客廳直衝二樓門口，要求警方保護？是告訴人甲○○之行動自由，
    是否確實受到限制，自非無疑。(四)告訴人於原審法院審理時證稱：其將窗戶打開
    ，要求警察不能走，於警察至二樓門口時，其趁機會把房間門打開衝到警察的旁
    邊，房門係喇叭鎖等語 (見原審卷第七十六頁、第七十七頁），足見告訴人甲○○得自行開啟窗戶及房間門向警察求救，若果告訴人甲○○之行動自由如其所稱
    受被告戊○、丙○○二人限制，何能自行開啟窗戶及房門與警員對話？且喇叭鎖
    係自內反鎖，被告戊○、丙○○二人又如何利用喇叭鎖對告訴人甲○○控制行動
    自由，是告訴人甲○○之行動自由是否遭剝奪，尚有待審酌之處。(五)此外，復查
    無其他積極事證，足認被告戊○、丙○○二人有何妨害自由之犯罪事實，此部分
    自不能單憑告訴人甲○○片面之指訴，即率予推定被告戊○、丙○○二人有公訴
    人所指之妨害自由犯行，因公訴人認被告戊○、丙○○二人所涉犯妨害自由之罪
    ，與前揭有罪之傷害部分犯行，有牽連犯之裁判上一罪關係，爰不另為無罪之諭
    知。
貳：被告丁○○無罪部分：
一、公訴意旨略以：丁○○因懷疑甲○○多次詐騙金錢匯款至大陸地區而起疑竇，又
    因甲○○思外出打工賺錢，遭丁○○等人阻止，致發生口角爭執。嗣於九十一年
    十二月十日上午十一時許，丁○○、戊○及丙○○三人，竟共同基於傷害及妨害
    自由之犯意聯絡，由丁○○在旁示意，再由戊○及丙○○分別持鐵棒、木棍及磚
    頭等物品下手實施之方式，毆打甲○○之頭部、胸部、肩部、背部及手臂等處，
    致甲○○受有頭部外傷、腦震盪合併後枕部血腫等之傷害。復自斯時起，以違背
    甲○○行動自由之意思，將之私行拘禁在上開二樓住處房間內長達二天。嗣於九
    十一年十二月十二日中午十二時四十分許經民眾報案後，經警前往上開處所查訪
    ，始查悉上情，因認丁○○涉犯刑法第三百零二條第一項私行拘禁及同法第二百
    七十七條第一項之傷害罪嫌。
二、按犯罪事實應依證據認定之，無證據不得認定犯罪事實，刑事訴訟法第一百五十
    四條第二項定有明文；次按認定犯罪事實，須依證據，而所謂證據，係指合法之
    積極證據就犯罪事實能為具體之證明者而言；又認定不利於被告之事實，須依積
    極證據，苟積極證據不足為不利於被告事實之認定時，即應為有利於被告之認定
    ，更不必有何有利之證據。又告訴人之指述，無非係以使被告受刑事追訴處罰為
    目的，有時難免故予誇大，自不得僅以告訴人之指述為唯一論據，仍應調查其他
    必要之證據，以查明是否與事實相符（最高法院三十年上字第八一六號及五十二
    年台上字第一三００號分別著有判例可參）。
三、公訴人認上訴人即被告丁○○涉犯傷害罪嫌，無非係以告訴人甲○○之指訴、照
    片五幀、診斷證明書一紙及被告丁○○當時在場並放任被告戊○、丙○○二人毆
    打被害人而未加阻止為其主要論據。訊據被告丁○○堅決否認有何傷害之犯行，
    辯稱：其於被告戊○、丙○○二人與告訴人甲○○發生爭吵時並不在場，待其回
    到現場時爭吵已結束等語。經查：
  (一)告訴人甲○○於原審指訴被告戊○、丙○○二人毆打其時，被告丁○○剛開始時
    未在場，是後來才進來，其雖未參與毆打，但亦未加以阻止云云 (見原審卷第七
    十九頁）；然被告戊○、丙○○於偵查中均供稱：被告丁○○有出來勸架，把其
    等拉開等語（見九十二年度偵字八三八九號偵查卷第二十一頁），而告訴人甲○○於警詢時亦陳稱：「（問：對被告戊○、丙○○毆打你乙節有無證人？）有，
    丁○○可以作證」等語（見九十二年度偵字第八六００號偵查卷第九頁），衡情
    若果係被告丁○○示意被告戊○、丙○○二人毆打告訴人甲○○，或共同毆打告
    訴人甲○○，告訴人甲○○又怎可能期待被告丁○○為其作證？是被告戊○、丙○○傷害告訴人時，並無證據證明被告丁○○亦有共同之犯意聯絡或有何行為分
    擔。
  (二)證人即警員蘇慶芳於偵查中證稱：其至現場時，告訴人甲○○當時沒有說丁○○
    打她等語 (見九十二年度偵字第八三八九號偵查卷第二十六頁）。再依卷附臺北
    縣警察局永和分局受理各類案件紀錄表 (見九十二年度偵字第八三八九號偵查卷
    第二十九頁）所載，員警至案發現場時，現場有駱屏及丁○○在場，惟告訴人甲○○表示對其為傷害犯行之人，並不在場，並保留對戊○、丙○○的傷害告訴權
    ，是於警方前往現場處理之時，告訴人甲○○並沒有當場指訴被告丁○○對其有
    傷害犯行，堪以認定。是告訴人甲○○嗣後再指訴被告丁○○傷害乙節，已難遽
    予採信。
  (三)此外，復查無其他積極事證，足認被告丁○○有何傷害之犯罪事實，此部分自不
    能單憑告訴人片面之指訴，即率予推定被告丁○○有公訴人所指之傷害犯行。
四、公訴人認被告丁○○涉犯妨害自由罪嫌，係以告訴人甲○○之指訴及警員蘇慶芳
    之證詞、及台北縣政府警察局永和分局受理各類案件紀錄表、職務報告書、工作
    紀錄等為其主要論據。訊據被告丁○○堅決否認有何妨害自由之犯行，經查：
  (一)告訴人甲○○於至警局後，就妨害自由部分僅保留對被告丁○○之告訴權，有該
    局受理各類案件紀錄表影本一紙在卷可憑 (見九十二年度偵字第八三八九號偵查
    卷第二十九頁），然告訴人甲○○於偵查中一度指稱：駱家一家人一起限制其行
    動自由云云，惟駱家一家人原本分住該址一至四樓，告訴人並未具體指訴其等對
    其妨害自由之具體情形為何，其指訴尚屬空泛，自難以警員到場時被告丁○○亦
    在現場，即為被告丁○○不利之認定，況被告丁○○為耄耋老人，且患有重聽，
    其如何對告訴人甲○○私行拘禁，或限制其行動自由，非無疑義。
  (二)證人即警員蘇慶芳於偵查中證稱：其至案發地點二樓門口時，那名女子 (即告訴
    人甲○○）便衝出來並向其說救救我，不知二樓屋內尚有何人等語 (見九十二年
    度偵字第八三八九號偵查卷第二十五頁反面），再佐以前開警局受理各類案件紀
    錄表影本於「處理情形欄」亦載明「甲○○見的警方，隨從二樓客廳衝至門外二
    樓門口」。且前往現場處理之警員於工作記事上亦載明「上樓後該女子已從臥房
    跑出客廳朝大門逃出，在二樓門口，再度求救」，此亦有該紙工作紀錄簿影本 (
    見九十二年度偵字第八三八九號偵查卷第三十頁）在卷可憑，若果告訴人甲○○
    確遭被告丁○○私行拘禁限制行動自由，則告訴人甲○○何能見警前來，即毫無
    阻擋地從客廳直衝二樓門口，要求警方保護？是告訴人甲○○之行動自由，是否
    確實受到限制，尚有審究之空間。
  (三)告訴人甲○○於原審法院審理時證稱：其將窗戶打開，要求警察不能走，於警察
    至二樓門口時，其趁機會把房間門打開衝到警察的旁邊，房門係喇叭鎖等語 (見
    原審卷第七十六頁、第七十七頁），足見告訴人甲○○得自行開啟窗戶及房間門
    向警察求救，若果告訴人甲○○之行動自由如其所稱受被告丁○○限制，何能自
    行開啟窗戶及房門與警員對話？且喇叭鎖係自內反鎖，被告丁○○又如何利用喇
    叭鎖對告訴人甲○○控制行動自由，是此部分有與常情相違之處，告訴人甲○○
    之指訴，尚難遽採。
  (四)此外，復查無其他積極事證，足認被告丁○○有何妨害自由之犯罪事實，此部分
    自不能單憑告訴人甲○○片面之指訴，即率予推定被告丁○○有公訴人所指之妨
    害自由犯行。
五、刑事訴訟法第一百六十一條已於九十一年二月八日修正公布，修正後同條第一項
    規定：檢察官就被告犯罪事實，應負舉證責任，並指出證明之方法。因此，檢察
    官對於起訴之犯罪事實，應負提出證據及說服之實質舉證責任。倘其所提出之證
    據，不足為被告有罪之積極證明，或其闡明之證明方法，無從說服法官以形成被
    告有罪之心證，基於無罪推定之原則，自應為被告無罪判決之諭知。本件檢察官
    未提出適合於證明被告丁○○犯罪之積極證據，本院就卷內訴訟資料，逐一剖析
    ，參互審酌，仍無從獲得被告丁○○有罪之心證，應認不能證明被告丁○○犯罪
    。
參：原審認被告戊○、丙○○、丁○○罪證明確，而予以論罪科刑，固非無見，惟(一)
    有關被告戊○、丙○○妨害自由部分之犯行，尚屬不能證明，原審就此部分併予
    論罪科刑，尚有未洽。(二)被告丁○○之傷害及妨害自由均屬不明證明，而應為無
    罪之諭知，原判決就被告丁○○傷害部分無罪之認定，固屬無誤，然原判決就被
    告丁○○妨害自由部分，亦併予論罪科刑，認事用法，尚難謂洽。(三)九十一年二
    月八日修正公布之刑事訴訟法，由職權主義之訴訟制度調整為改良式當事人進行
    主義，確立檢察官就被告犯罪事實應負提出證據及說服之實質舉證責任，暨當事
    人就調查證據有主導權等原則。而為加強當事人進行主義色彩，建構以當事人間
    攻擊、防禦為主軸之公平法院，刑事訴訟法復於九十二年二月六日修正公布，調
    整審判期日進行之順序。修正先前關於檢察官陳述起訴要旨後，審判長應就被訴
    事實訊問被告之規定，改列於同法第二百八十八條第三項，明定除簡式審判程序
    外，審判長就被訴事實為訊問者，應於調查證據程序之最後行之，以符合改良式
    當事人進行主義之修法精神，並於同年九月一日施行。此項被訴事實之訊問，乃
    事實審法院必須踐行之法定程序之一，旨在使被告有辯明犯罪嫌疑之機會，及陳
    述有利於己之事實，屬被告行使防禦權最重要之一環。倘審判長於調查證據程序
    完畢後，疏未就被告之被訴事實予以訊問，無異剝奪被告防禦權之行使，抑且有
    害於公平審判及程序正義，本件原審法院審判長於調查證據完畢後，即諭知開始
    辯論，並請檢察官論告 (見原審卷第一百四十八頁），疏未訊問被告被訴之事實
    ，原審之審判程序，即有瑕疵 (最高法院九十三年台上字第二八八四號、九十三
    年台上字第二九０三號判決意旨參照）。被告丁○○上訴否認犯罪為有理由，被
    告丙○○上訴否認犯罪，就妨害自由部分為有理由，就傷害部分為無理由，被告
    戊○上訴否認妨害自由，為有理由，原判決併有前可議之處，爰由本院將原判決
    全部予以撤銷，就被告戊○、丙○○部分，分別審酌其二人犯罪之動機、目的、
    手段、告訴人傷勢嚴重，非可輕縱、犯罪後於原審均否認犯行，飾詞圖卸，惟衡
    以其等犯本件犯行之起因係因對於被害人騙去丁○○金錢匯至大陸地區，因而起
    齟齬，應純屬偶發事件，及被告戊○於本院坦承傷害犯行，態度略有改善等一切
    情狀，各量處如主文所示之刑，並均諭知易科罰金之折算標準。就被告丁○○部
    分，則另為無罪之諭知。
據上論斷，應依刑事訴訟法第三百六十九條第一項前段、第三百六十四條、第二百九
十九條第一項前段、第三百零一條第一項，刑法第二十八條、第二百七十七條第一項
、第四十一條第一項前段，罰金罰鍰提高標準條例第一條前段、第二條，判決如主文
。
本案經檢察官周志榮到庭執行職務。
中　　　華　　　民　　　國　　九十三　　年　　 十一 　　月　　十八　　　日
                              臺灣高等法院刑事第二十二庭
                                  審判長法  官  蔡　秀　雄
                                        法  官  周　占  春
                                        法  官  蘇　素　娥
右正本證明與原本無異。
被告不得上訴。
檢察官如不服本判決，應於收受送達後十日內向本院提出上訴書狀，其未敘述上訴之
理由者，並得於提起上訴後十日內向本院補提理由書（均須按他造當事人之人數附繕
本）。
                                        書記官  何　閣　梅
中　　　華　　　民　　　國　　九十三　　年　　 十一 　　月　　 十八 　　日
附錄：本案論罪科刑法條全文
刑法第二百七十七條第一項
傷害人之身體或健康者，處三年以下有期徒刑，拘役或一千元以下罰金。
犯前項之罪，因而致人於死者，處無期徒或七年以上有期徒刑；致重傷者，處三年以
上十年以下有期徒刑。
